臺灣臺南地方法院刑事判決　　　　　　 100年度易緝字第18號
公　訴　人　臺灣台南地方法院檢察署檢察官
被　　　告　洪慈旻
上列被告因偽造文書案件，經檢察官提起公訴（88年度偵字第15
47號），本院判決如下：
    主  文
本件免訴。
    理  由
一、公訴意旨略稱：如起訴書所載（如附件）。
二、按案件時效已完成者，應諭知免訴之判決，並得不經言詞辯
    論為之，刑事訴訟法第302條第2款、第307條分別定有明文
    。
三、本件被告洪慈旻行為後，刑法部分條文於94年1月7日修正，
    同年2月2日經總統公布，並自95年7月1日起施行；另於刑法
    施行法增訂第8條之1「於中華民國94年1月7日刑法修正施行
    前，其追訴權或行刑權時效已進行而未完成者，比較修正前
    後之條文，適用最有利於行為人之規定」，該增訂之規定亦
    於95年7月1日起施行。又現行刑法第2條第1項規定：「行為
    後法律有變更者，適用行為時之法律，但行為後之法律有利
    於行為人者，適用最有利於行為人之法律。」，該規定係規
    範行為後法律變更所生修正前、後法律比較適用之準據法，
    於新法施行後，應逕適用該新法第2條第1項之規定，為「從
    舊從輕」之比較。茲就刑法修正前、後有關追訴權時效期間
    之規定，臚列說明如下：
  (一)本案被告行為時即修正前刑法第80條追訴權之時效期間規定
    為：「追訴權，因左列期間內不行使而消滅：一死刑、無期
    徒刑或10年以上有期徒刑者，20年。二3年以上10年未滿有
    期徒刑者，10年。三1年以上3年未滿有期徒刑者，5年。四1
    年未滿有期徒刑者，3年。五拘役或罰金者，1年。前項期間
    自犯罪成立之日起算。但犯罪行為有連續或繼續之狀態者，
    自行為終了之日起算」。修正後刑法第80條則規定：「追訴
    權，因下列期間內未起訴而消滅：一犯最重本刑為死刑、無
    期徒刑或10年以上有期徒刑之罪者，30年。二犯最重本刑為
    3年以上10年未滿有期徒刑之罪者，20年。三犯最重本刑為1
    年以上3年未滿有期徒刑之罪者，10年。四犯最重本刑為1年
    未滿有期徒刑、拘役或罰金之罪者，5年。前項期間自犯罪
    成立之日起算。但犯罪行為有繼續之狀態者，自行為終了之
    日起算」。本案被告所涉犯之刑法第212條變造特種文書罪
    之法定刑為「1年以下有期徒刑、拘役或科300元以下罰金」
    ，依被告行為時即修正前刑法之規定，追訴時效期間為5年
    ，依修正後刑法之追訴時效期間則為10年，比較修正前、後
    關於追訴權時效期間之刑罰法律，適用修正前之規定即修正
    前刑法第80條規定，對被告較為有利。
  (二)依修正前刑法第80條第1項規定「追訴權，因左列期間內『
    不行使』而消滅。」，修正後刑法第80條第1項則規定「追
    訴權因下列期間內『未起訴』而消滅。」；另依修正前刑法
    第83條第1項規定「追訴權之時效，如依法律之規定，偵查
    、起訴或審判之程序，不能開始或繼續時，停止其進行。」
    ，修正後刑法第83條第1項則規定「追訴權之時效，因起訴
    而停止進行。依法應停止偵查或因犯罪行為人逃匿而通緝，
    亦同。」，參修正立法理由謂「按追訴權之性質，係指檢察
    官或犯罪被害人，對於犯罪，向法院提起確認國家刑罰權之
    有無及其範圍之權利。因此，追訴權消滅之要件，當以檢察
    官或犯罪被害人未於限期內起訴為要件，倘經起訴，追訴權
    既已行使，原則上即無時效進行之問題」，即依修正前規定
    ，若已實施偵查，追訴權既無不行使之情形，自不生時效進
    行問題，而依修正後規定，縱已開始偵查，在未起訴前，除
    依法應停止偵查或因犯罪行為人逃匿而通緝者外，追訴權時
    效期間仍繼續進行，即放寬追訴權時效進行之事由，比較修
    正前、後之規定，適用修正後刑法第80條第1項、第83條第1
    項之規定，對被告較為有利。
  (三)綜合上述法律修正前、後之比較，參照增訂刑法施行法第8
    條之1，並本於現行刑法第2條第1項之「從舊從輕」原則，
    本案以適用修正前刑法第80條之規定較有利於被告。至關於
    追訴權時效之停止進行及其期間、計算，亦應一體適用修正
    前刑法第83條之規定。
四、據上，「追訴權之時效，如依法律之規定，偵查、起訴或審
    判之程序，不能開始或繼續時，停止其進行。前項時效停止
    ，自停止原因消滅之日起，與停止前已經過之期間，一併計
    算。停止原因繼續存在之期間，如達（修正前）刑法第80條
    第1項各款所定期間四分之一者，其停止原因，視為消滅。
    」，為修正前刑法第83條所明定。其次，所謂追訴權，係對
    行刑權而言，應指形式的刑罰權，包括偵查、起訴及審判權
    在內，若已實施偵查，此時追訴權既無不行使之情形，自不
    生時效進行之問題（最高法院82年度第10次刑事庭會議決議
    參照）。復參以刑事訴訟法第228條第1項規定：「檢察官因
    告訴、告發、自首或其他情事知有犯罪嫌疑者，應即開始偵
    查。」，依此規定，偵查權屬檢察官之權限，司法警察官及
    司法警察僅係輔助偵查機關，故司法警察（官）於調查時，
    尚難謂已開始實施偵查（司法院廳刑一字第20127號研究
    意見參照），故前述所稱實施偵查不生追訴權時效進行之情
    形，應指檢察官發動偵查之時，亦即以檢察官收受警察機關
    移送書或受理告訴、告發之日起為據，合先說明。
五、再按刑法（修正前）第80條第1項規定追訴權因一定期間不
    行使而消滅，係指追訴機關於法定期間內，怠於行使追訴權
    ，致生時效完成而消滅追訴權之效果。故追訴權消滅時效之
    發生，應以不行使追訴權為其前提要件。又所謂追訴權包括
    偵查、起訴及審判在內。刑事追訴機關於法定期間內怠於行
    使偵查、起訴、審判等追訴權，即生時效完成，而消滅追訴
    權之效果（最高法院82年度第10次刑事庭會議決議、89年度
    台上字第757號、98年度台上字第2094號判決參照）。查被
    告所涉犯刑法第212條變造文書罪，因被告於本院審理中傳
    拘無著而有逃匿情事，經法院於88年10月8日辦理通緝並核
    章完畢，但竟疏未發佈通緝，直至99年5月間因本院清理已
    結通緝舊案時始發現上情，嗣於99年6月1日再以南院刑緝字
    第175號發佈通緝，被告並於100年3月1日為警緝獲，有本院
    通緝稿（附在本院88年度易字第1610號刑案卷第51頁）、院
    內通緝案件紀錄表及本案處理流程各1份在卷可資佐證，則
    本院於88年10月8日辦理通緝並核章完畢後，雖疏未發佈通
    緝，惟本案於88年10月8日辦理通緝並核章完畢之翌日即88
    年10月9日起，實際上並未就本案進行任何審理程序，揆之
    前揭說明，就本案而言，應仍屬追訴權不行使之情形，故就
    本案而言，實際上既未行使審判程序，追訴權時效仍應繼續
    進行，據此，本件被告被訴上揭變造特種文書罪之追訴權時
    效應於94年12月16日完成，其計算方式如下：
  (一)被告被訴變造特種文書罪之時間，為88年1月初，則被告被
    訴犯罪行為時間以88年1月15日為計算基準。
  (二)變造特種文書罪之最重本刑為有期徒刑1年，其追訴權時效
    期間依修正前刑法第80條第1項第3款之規定為5年，加計追
    訴權時效停止原因視為消滅之四分之一期間，共為6年3月。
  (三)88年1月27日檢察官開始偵查之日起至88年10月8日即本案追
    訴權時效實際上停止進行之日止，共計8月12日，因偵查、
    審判進行中不生時效進行之問題。
  (四)惟所謂提起公訴，依刑事訴訟法第264條第1項、第3項規定
    ，除提出起訴書外，並應連同卷宗及證物一併送交法院，此
    為法定必備程式。檢察官製作起訴書後，案件移送法院之前
    ，法院並無法進行審判，故審判進行中不生時效進行之期間
    ，應由案件移送繫屬法院之日起算。本件檢察官於88年5月2
    3日提起公訴（製作起訴書）至88年6月2日案件繫屬法院之
    日止，相差11日之期間，追訴權時效仍繼續進行，應予扣除
    。
  (五)依此計算，本案追訴權時效自88年1月15日起算6年3月，加
    計因偵查、審判進行中時效停止進行之8月12日，扣除提起
    公訴日至法院繫屬日之差距11日，其追訴權時效已於94年12
    月16日完成【計算式：（88年1月15日）＋（6年3月）＋（8
    月12日）─11日＝94年12月16日】。
六、綜上，被告所涉變造特種文書罪嫌之追訴權時效已完成，爰
    不經言詞辯論，逕為諭知免訴之判決。
據上論斷，應依刑事訴訟法第302條第2款、第307條，判決如主
文。
中    華    民    國   100    年    3     月    31    日
                  刑事第八庭    法  官  黃瑪玲
以上正本證明與原本無異。
如不服本判決，應於本判決送達後10日內，向本院提出上訴書狀
，並應敘述具體理由。如未敘述上訴理由者，應於上訴期間屆滿
後20日內向本院補提理由書狀（均須按他造當事人之人數附繕本
）「切勿逕送上級法院」。
                                書記官  張宜柔
中    華    民    國   100    年    4     月    1     日